【裁判字號】    90,交簡上,33
【裁判日期】    920331
【裁判案由】    過失傷害
【裁判全文】
臺灣臺北地方法院刑事判決                          九十年度交簡上字第三三號
    上  訴  人  臺灣臺北地方法院檢察署檢察官
    被      告  丙○○○
右列上訴人因業務過失傷害案件，不服本院台北簡易庭八十九年度北交簡字第一三一
五號，中華民國八十九年十二月十二日第一審刑事簡易判決（檢察官聲請簡易判決處
刑案號：八十九年度偵字第九二九三號），提起上訴，本院管轄之第二審合議庭判決
如左：
    主  文
原判決撤銷。
歐楊梅英因過失傷害人致重傷，處有期徒刑月，如易科罰金以佰元折算壹日。
    事  實
一、丙○○○於民國八十八年十一月十八日上午六時三十分許，駕駛車號ＧＵ－０六
    ０三號之自用小客車，沿台北市○○○路南向北內側快車道行駛，行至南京東路
    口時，原應注意行近行人穿越道前，應減速慢行，遇有行人穿越時，均應暫停讓
    行人先行通過，且應採取必要之安全措施，而依當時光線為晨光、路面無障礙無
    缺陷、視距良好之情形，亦非不能注意，竟疏未注意，在發現吳阿來在行人穿越
    道上由東向西穿越敦化北路之際，未採取必要之安全措施、亦未暫停讓吳阿來先
    行通過，即貿然前行致撞及吳阿來，使吳阿來受有頭部外傷、後根部挫傷、右前
    額、兩膝部、左手背擦傷、腦蜘蛛網下出血及腦挫傷性出血之傷害。嗣歐楊梅英
    於其所犯本件之罪未被發覺前，向當時處理事故之警員承認犯罪並接受裁判；而
    吳阿來嗣經治療，仍有四肢僵硬、平衡失調、無法行走、尿失禁等難以治癒之情
    形，已達重傷之程度。
二、案經吳阿來之妻甲○○○訴請台灣台北地方法院檢察署檢察官聲請簡易判決處刑
    。
    理  由
一、訊據被告丙○○○固不否認其於右開時地，駕駛車號ＧＵ－０六０三號之自用小
    客車因過失而撞擊被害人吳阿來之事實（本院九十年十一月二十一日訊問筆錄參
    照），惟辯稱：被害人於遭撞擊時並非行走於人行道上，且被害人從加護病房出
    來後意識慢慢清醒，認得所有來探病的人，能講話、吃東西、坐起來，出院時能
    用柺杖行走，醫生也說可以復健，所以應非受重傷害等語。經查：
  (一)本件被害人因被告之過失，而受有頭部外傷、後根部挫傷、右前額、兩膝部、左
    手背擦傷、腦蜘蛛網下出血及腦挫傷性出血之傷害之事實，除據被告坦承不諱外
    ，並有台安醫院診斷證明書、病危通知單、道路交通事故調查報告表、補充資料
    表、談話紀錄表在卷可稽，足以佐證被告前揭自白之真正。
  (二)又本件車禍發生時被害人遭撞擊之位置，被告雖辯稱並非在行人穿越道上，但查
    ：
  １被告於警詢及本院訊問時，均堅稱與被害人之碰撞點乃該車號ＧＵ－０六０三號
    自用小客車右前葉子板或右後照鏡前面一點點（卷附道路交通事故調查報告表、
    談話紀錄表、本院九十一年十月二十三日訊問筆錄參照），此與卷附補充資料表
    所示：該被告之自用小客車係受有右前葉子板內凹擦痕、右後照鏡斷裂、前右上
    角擋風玻璃撞痕破裂之車輛損害情形相符，應可採信，而核以前述之撞擊情形及
    車輛損害情形，可稽本件被害人於車禍發生時，應係在身體先撞擊被告之自用小
    客車右前葉子板附近車體後、再撞損該車之右後照鏡，復因身體受力而頭部往下
    傾斜、致頭部撞擊被告之自用小客車右上角擋風玻璃後，再行倒地，換言之，於
    被害人遭受撞擊之際，因曾先後撞擊被告之自用小客車之右後照鏡及右上角擋風
    玻璃，受有自南向北之撞擊力量，而使身體往北方移動；次查，被害人於發生本
    件車禍時為七十六歲，其骨骼、皮膚、肌肉之強度較為脆弱，而其於本件車禍中
    ，係受有「頭部外傷、後根部挫傷、右前額、兩膝部、左手背擦傷、腦蜘蛛網下
    出血及腦挫傷性出血」之傷害（卷附台安醫院診斷證明書可稽），即被害人除頭
    部有嚴重之傷害外，其餘易受自用小客車直接撞擊成傷、且依被害人之身體狀況
    應更易成傷之手足、身體部位，均僅受有輕微之擦傷，而無任何遭車輛直接撞擊
    及受巨大外力撞擊之跡象，則被害人雖曾受有一由南往北之撞擊力道，已如前述
    ，但由前述受傷情形，該力量亦應僅集中於頭部，而無發生一般被害人遭直接撞
    擊後，因身體重心受有巨大外力，向車前彈出甚遠之情形，從而，被害人於遭被
    告撞擊時，應曾受力而向北移動，惟距離並不甚遠之事實，應足認定。
  ２再查，依卷附道路交通事故調查報告表所示，被害人於車禍現場地面所遺留之血
    跡，距離橫越敦化北路、東西向之行人穿越到北緣，經推算約為五公尺（該表上
    雖就此未有明確標示，但可由該血跡與被告車號ＧＵ－０六０三號自用小客車前
    緣為二點六公尺，及該車前緣與前述行人穿越道北緣亦約為相同距離，得以推算
    得知），則在扣除被害人之合理身高後，以該血跡為被害人頭部受傷所遺留、被
    害人於車禍後倒地呈頭部在正北、足部在正南之情形，被害人之足部於車禍後距
    前述行人穿越道北緣約三公尺以上；而若該血跡乃被害人身體其他部位所遺留、
    被害人車禍後並非呈正北、正南之倒地姿勢，則被害人之足部於車禍後距前述行
    人穿越道北緣近四公尺或四公尺以上。以前述被害人倒地後足部距該行人穿越道
    北緣僅三、四公尺之距離，並參以被害人於遭被告撞擊時，曾受力而向北移動、
    惟距離並不甚遠、認定如前述之事實，則被害人於遭遇撞擊時，即可能正位於行
    人穿越道上。
  ３又查，車輛於行進中並不能立即停止，而需有一定之反應距離及煞車距離，此有
    卷附交通部交路（）字第０三九八四號函所示「汽車煞車距離、行車速度及道
    路摩擦係數對照表」可參，而於本件中，雖無現場跡證足以佐證告於撞擊被害人
    時之車速（詳後述），但由前述對照表亦可推知，被害人於撞擊被害人、採煞車
    、至完全停止之前，必然曾繼續向前前進一段距離，則由被告於本案訊問自承其
    撞擊被害人後立即煞車、一停下車來時，被害人係倒在其右後照鏡下方等語（本
    院九十一年十月二十三日訊問筆錄參照，被告復於九十二年三月十七日提出答辯
    狀重述前揭事實），亦可證被害人於遭撞擊後，確曾向北方即被告車行方向移動
    之事實。
  ４末查，被告於車禍當日接受警詢時，雖表示其沒有看清楚被害人是否行走於行人
    穿越道上（卷附道路交通事故調查報告表參照），但於該日下午檢察官訊問時，
    即已明確承認肇事地點是在行人穿越道上，此有台灣台北地方法院檢察署八十八
    年度偵字第二五三九一號卷所附八十八年十一月十八日訊問筆錄可參，則其嗣後
    辯稱車禍發生地點距離行人穿越道五ˋ六公尺（台灣台北地方法院檢察署八十九
    年度他字第五七一號卷所附八十九年二月二十一日訊問筆錄參照）、或距離十幾
    公尺等語（本院九十一年十月二十三日訊問筆錄參照），不僅相互矛盾，亦均難
    為本院所採信。況被告前述肇事地點係在行人穿越道上之自白，亦有前述１、２
    、３點所認定之事實可為佐證，並再參以該行人穿越道寬達六公尺、並無任何障
    礙（卷附道路交通事故調查報告表參照），被害人應無捨棄行人穿越道不用、而
    由鄰近行人穿越道之車道穿越車流量眾多之敦化北路之事實，本院認本件被害人
    於遭撞擊時，係行走於行人穿越道上之事實，應足認定。
  (三)至被害人於車禍後，係受有頭部外傷、後根部挫傷、右前額、兩膝部、左手背擦
    傷、腦蜘蛛網下出血及腦挫傷性出血之傷害，此有台安醫院診斷證明書在卷可稽
    ；而被害人治療及出院後之復健情形，經本院依職權函查，台安醫院回函稱：「
    （被害人）於八十八年十一月十八日來急診，緊急住院至八十九年一月五日出院
    ，共住院四十九日。出院時意識仍有定向力缺失（Disorientation），並非完全
    清晰，四肢雖無殘廢，但仍步行困難，平衡障礙，亦有尿失禁現象。出院後於八
    十九年一月十日、一月十七日、一月二十二日回診，斷層掃描顯示仍有兩側性硬
    膜下水腫、四肢僵硬、平衡失調、無法行走以及尿失禁之情形，誠屬難以治癒。
    」，亦有該院九十二年一月二十八日（九二）醫發字第０三０號函在卷可參。按
    刑法上所稱之重傷，包括毀敗一肢以上之機能、及其他於身體或健康，有重大不
    治或難治之傷害，刑法第十條第四項第四款、第六款定有明文，而本件中被害人
    因本件車禍受傷，並致「四肢僵硬、平衡失調、無法行走」，即應達於毀敗一肢
    以上機能之程度（最高法院六十二年台上字第三四五四號判例「被害人左膝蓋關
    節組織主要之伸出迴轉機能，既經完全喪失，不能回復而殘廢，無法上下樓梯，
    且該關節屈時受阻，伸時呈無力並發抖，自難自由行走並保持身體重心之平衡，
    殊不能謂非達於毀敗一肢機能之程度。上訴人既因其傷害行為，發生重傷之結果
    ，自應構成傷害致人重傷罪。」之情形，雖與本件略有不同，但足可為本件之參
    照）；又被害人因本件車禍而尿失禁，亦屬對身體、健康重大難治之傷害，是以
    被告所受之傷害，揆諸前揭法條，即均屬刑法上所稱之重傷。至被告辯稱被害人
    從加護病房出來後意識慢慢清醒，認得所有來探病的人，能講話、吃東西、坐起
    來，出院時能用柺杖行走，醫生也說可以復健，所以應非受重傷害云云，則純係
    被害人主觀且無醫學根據之臆測，自不足採信。
  (四)從而，本件車禍之發生，係被告駕駛自用小客車撞擊行人穿越道上之被害人，並
    致被害人受有重傷之事實，足以認定。按汽車行近行人穿越道前，應減速慢行，
    遇有行人穿越時，無論有無交通警察指揮或號誌指示，均應暫停讓行人先行通過
    ；又按汽車行駛時，駕駛人應隨時採取必要之安全措施，道路交通安全規則第一
    百零三條、第九十四條第三項分別定有明文，被告本應注意前揭規定，且依當時
    光線為晨光、路面無障礙無缺陷、視距良好之情形，亦非不能注意，被告竟在已
    經發現被害人出現於行人穿越道上（卷附道路交通事故調查報告表、八十八年十
    一月十八日警詢筆錄、同日及八十九年二月二十一日檢察官訊問筆錄、本院九十
    一年十月二十三日訊問筆錄參照）之後，未採取必要之安全措施、且未讓被害人
    先行通過，即貿然前行，致撞擊被害人，其有過失甚明；且此過失與被害人所受
    重傷之間，亦有相當因果關係，則被告因過失傷害人致重傷之事實，足以認定。
  (五)末查，聲請簡易判決處刑書雖載被告另有未遵守速限五十公里之標誌，以時速六
    十公里超速行駛致撞擊被害人成傷之過失，但遍查全卷，除被告自陳外，並無其
    他證據得以佐證被告所自陳之前述車速，而核以被告前揭陳述僅為自白之一種，
    則在無其他證據得以證明被告前開自白為真之情形下，依刑事訴訟法第一百五十
    六條第二項「被告之自白，不得作為有罪判決之唯一證據，仍應調查其他必要之
    證據，以察其是否與事實相符。」之規定，本院自不能僅因被告前述之自白即認
    為其有聲請簡易判決處刑書上所稱之前述過失；又被告辯稱其並未闖越紅燈，乃
    被害人闖紅燈致生本件車禍，是被害人亦有過失云云，亦同樣無證據可為證明。
    均附此敘明。
二、核被告所為，係犯刑法第二百八十四條第一項後段過失致重傷罪。又按「汽車駕
    駛人，無駕駛執照駕車、酒醉駕車、吸食毒品或迷幻藥駕車、行駛人行道或行經
    行人穿越道不依規定讓行人優先通行，因而致人受傷或死亡，依法應負刑事責任
    者，加重其刑至二分之一。」道路交通管理處罰條例第八十六條第一項定有明文
    ，而本件被害人既係行走於行人穿越道之際遭到被告撞擊，則自應依前揭規定加
    重被告之刑；另被告於其所犯本件之罪未被發覺前，已向當時處理事故之警員承
    認犯罪並接受裁判，有台北市政府警察局松山分局交通分隊警員張金星填具之自
    首調查報告在卷可參，應依刑法第六十二條前段之規定，就其所犯過失致死罪部
    分減輕其刑；另按刑有加重及減輕者，先加後減，刑法第七十一條第一項定有明
    文，是就被告本件所犯之罪，應先以前述道路交通管理處罰條例第八十六條第一
    項之規定予以加重、再依刑法第六十二條前段之規定予以減輕。原審以被告前開
    犯行之事證明確，依刑法第二百八十四條第一項後段、第四十一條、第六十二條
    前段（原審判決漏載前段）、道路交通管理處罰條例第八十六條第一項，於八十
    九年十二月十二日判處被告有期徒刑三月，並諭知易科罰金之折算標準，認事用
    法及量刑均稱妥適，公訴人以量刑過輕提起上訴，應認無理由；然查被告行為後
    ，刑法第四十一條已於九十年一月四日修正，嗣經總統於九十年一月十日公布，
    並自同年一月十二日起生效，依現行刑法第四十一條第一項前段：「犯最重本刑
    為五年以下有期徒刑以下之罪，而受六個月以下有期徒刑或拘役之宣告，因身體
    、教育、職業、家庭之關係或其他正當事由，執行顯有困難者，得以一元以上三
    元以下折算一日，易科罰金」之規定，較諸修正前之刑法第四十一條以「犯最重
    本刑為三年以下有期徒刑以下之刑之罪，而受六月以下有期徒刑或拘役之宣告」
    ，始得易科罰金之規定，以修正後現行刑法第四十一條第一項前段之規定有利於
    被告，故被告行為時雖在刑法第四十一條修正生效前，依刑法第二條第一項前段
    規定，仍應適用本件裁判時即修正後之刑法第四十一條第一項前段規定諭知易科
    罰金之折算標準，是以原審於八十九年十二月十二日為第一審判決時，乃未及比
    較前述新舊法之適用，自應由本院予以撤銷改判。爰依前述先加後減被告之刑之
    規定，並審酌被告過失之程度、犯後之態度、被害人之傷勢、及被告尚未與被害
    人、告訴人達成和解等情，量處如主文第二項所示之刑，並依刑法第四十一條第
    一項前段，諭知易科罰金之折算標準。
據上論斷，應依刑事訴訟法第四百五十五條之一第一項、第三項、第三百六十九條第
一項前段、第二百九十九條第一項前段，刑法第二條第一項前段、第二百八十四條第
一項後段、第四十一條第一項前段、第六十二條前段、第七十一條第一項，道路交通
管理處罰條例第八十六條第一項，罰金罰鍰提高標準條例第一條前段、第二條，判決
如主文。
本案經檢察官乙○○到庭執行職務
中      華      民      國    九十二    年      三      月    三十一    日
                                    臺灣臺北地方法院交通法庭
                                        審判長法  官  劉壽嵩
                                              法  官  陳婷玉
                                              法  官  林鴻達
右正本證明與原本無異。
本判決不得上訴。
                                              書記官  石幸代
中      華    民      國    九十二    年      三      月    三十一    日
附錄本案論罪科刑法條全文：
中華民國刑法第二百八十四條
 (過失傷害罪)
因過失傷害人者，處六月以下有期徒刑、拘役或五百元以下罰金，致重傷
者，處一年以下有期徒刑、拘役或五百元以下罰金。
從事業務之人，因業務上之過失傷害人者，處一年以下有期徒刑、拘役或
一千元以下罰金，致重傷者，處三年以下有期徒刑、拘役或二千元以下罰
金。


司法院資訊處製作；財團法人民間司法改革基金會備份。
